ACORDAO-COMPLETO-2401495

ACÓRDÃO 6658/2020 ATA 19/2020 - PRIMEIRA CÂMARA

VISTOS, relatados e discutidos estes autos que tratam de ato de alteração de pensão emitido no âmbito da Universidade Federal da Paraíba em que figuram como instituidor o sr. Milton Ferreira de Paiva, ex-ocupante do cargo de professor titular, e beneficiária a sra. Maria Figueiredo de Paiva, na condição de viúva,
ACORDAM os Ministros do Tribunal de Contas da União, reunidos em sessão da Primeira Câmara, diante das razões expostas pelo Relator, com fundamento no art. 71, inciso III, da Constituição Federal e nos arts. 1º, inciso V, 39, inciso II, e 45 da Lei 8.443/1992, em:
9.1. considerar ilegal o ato de alteração de pensão da sra. Marilda Figueiredo de Paiva (XXX.317.244-XX) , recusando seu registro;
9.2. dispensar o ressarcimento das quantias indevidamente recebidas, em boa-fé, pela interessada, consoante o Enunciado 106 da Súmula de Jurisprudência deste Tribunal;
9.3. determinar à Universidade Federal da Paraíba que:
9.3.1. faça cessar, no prazo de 15 (quinze) dias, contado a partir da ciência desta deliberação, os pagamentos decorrentes do ato impugnado, sob pena de responsabilidade solidária da autoridade administrativa omissa, consoante disposto nos arts. 71, inciso IX, da Constituição Federal e 262 do Regimento Interno desta Corte;
9.3.2. dê ciência do inteiro teor desta deliberação à interessada, alertando-a de que o efeito suspensivo proveniente da interposição de eventuais recursos, caso não providos, não a exime da devolução dos valores indevidamente percebidos após a notificação;
9.3.3. envie a esta Corte de Contas, no prazo de 30 (trinta) dias, por cópia, comprovante de que a interessada teve ciência desta deliberação;
9.4. determinar à Sefip que:
9.4.1. esclareça à unidade de origem, com supedâneo no art. 262, § 2º, do Regimento Interno, que a concessão considerada ilegal poderá prosperar mediante a emissão e o encaminhamento a este Tribunal de novo ato concessório, escoimado da irregularidade apontada nestes autos;
9.4.2. monitore o cumprimento das medidas indicadas no subitem 9.3 acima.

Ato de pensão civil emitido no âmbito da Universidade Federal da Paraíba para fins de registro

Primeira Câmara

Universidade Federal da Paraíba.

3. Interessados/Responsáveis:
3.1. Interessados: Barbara de Souza e Silva Wanderley (XXX.325.694-XX); Maria Angela Sitônio Wanderley (XXX.294.724-XX); Marilda Figueiredo de Paiva (XXX.317.244-XX).

13.1. Ministros presentes: Walton Alencar Rodrigues (Presidente), Benjamin Zymler (Relator), Bruno Dantas e Vital do Rêgo.
13.2. Ministros-Substitutos presentes: André Luís de Carvalho e Weder de Oliveira.

Marilda Figueiredo de Paiva

BENJAMIN ZYMLER

Adoto como relatório o parecer da unidade técnica, cujos termos são os seguintes:
"INTRODUÇÃO
1.	Trata-se de reanálise do ato de alteração de concessão de pensão civil do instituidor Milton Ferreira de Paiva, ex-servidor da Universidade Federal da Paraíba.
2.	Ao benefício pensional instituído pelo Sr. Milton Ferreira de Paiva habilitou-se Marilda Figueiredo de Paiva (na condição de viúva) .
HISTÓRICO
3.	O ato ora em análise foi julgado ilegal pelo Acórdão 4721/2018-TCU-Primeira Câmara (peça 19) , de relatoria do Ministro Benjamin Zymler, devido à percepção a maior de rubrica judicial referente à incorporação de função.
4.	A instrução de mérito desta Sefip (peça 16) , que contou com a anuência do MPTCU (peça 18) e do Ministro-Relator (peça 20) , apontou que a interessada recebia a quantia de R$ 7.745,42 a mais do que permitido em jurisprudência desta Corte de Contas.
5.	Em julgamento de pedido de reexame, a 1ª Câmara ratificou a ilegalidade do ato, nos termos do Acórdão 15113/2018-TCU-Primeira Câmara, de relatoria do Ministro Vital do Rêgo (peça 40) .
6.	Insatisfeita com a decisão, a interessada buscou o judiciário por meio do Mandado de Segurança 36373 MC/PB (peça 50) e conseguiu decisão liminar suspendendo os efeitos dos aludidos Acórdãos.
7.	Ato contínuo, a Ministra-Relatora Rosa Weber, em decisão monocrática, concedeu ordem mandamental anulando os dois Acórdãos, especificamente quanto à interessada, e determinando que o ato de concessão fosse reapreciado, para fins de registro (peça 54) .
8.	Em nova instrução de mérito (peça 62) , esta Sefip propôs o julgamento pela legalidade do ato, pois a interessada não mais percebia a rubrica judicial. 
9.	O MPTCU, contudo, apontou que, consoante contracheque mais recente (peça 64) , a inativa havia voltado a receber a aludida rubrica (peça 65) . 
10.	Nesse diapasão, o Ministro-Relator determinou o retorno dos autos à Sefip para nova instrução de mérito (peça 66) .
EXAME TÉCNICO
11.	Consultando-se o ato Sisac, constatou-se que não há irregularidades na concessão, à exceção da percepção a maior da rubrica judicial de incorporação de função - atualmente percebida no valor de R$ 12.383,76 (peça 67) .
12.	A decisão da Ministra Rosa Weber no âmbito do MS 36.373/PB foi de que a interessada tem direito à percepção dos quintos de FC-4 (5/5) com base na remuneração de professor titular doutor em regime de dedicação exclusiva até 4/2006, com conversão em VPNI a partir de 5/2006 (peça 54, p. 10-11) .
13.	A Ministra também deixou claro que a concessão da segurança se deu parcialmente, pois esta Corte de Contas, ao reapreciar novamente o ato de concessão, deve verificar os critérios de cálculo dos "quintos" (peça 54, p. 11) . Assim, apesar de mantido o pagamento, o valor da rubrica deve se ajustar ao devido na data de 4/2006 e o TCU pode determinar o ajuste do montante em caso negativo.
14.	Conforme exposto de forma extensiva na primeira instrução de mérito desta Sefip (peça 16) , os "quintos" oriundos das FCs baseadas na Portaria MEC 474/87 correspondem à remuneração do cargo de Professor Titular com dedicação exclusiva e doutorado mais o acréscimo de determinada porcentagem dependendo do tipo de função ocupada. No caso de FC-4, o acréscimo deve ser de 40%. 
15.	Consultando-se a Tabela de Remuneração dos Servidores Públicos Federais de 2006 (peça 68) , obtém-se o valor de R$ 7.175,85 para a citada remuneração de professor titular com doutorado e DE. Com o acréscimo de 40%, referente a 5/5 de FC-4, o valor a ser pago de quintos, de forma a contemplar a decisão exarada no âmbito do MS 36.373/PB, é de R$ 10.046,19 - abaixo, portanto, do valor atualmente pago de R$ 12.383,76.
16.	Assim, cabe determinação para que a jurisdicionada ajuste o montante pago de quintos para que corresponda à coisa julgada no supracitado MS.
17.	Frise-se que já foi proporcionada a abertura para o exercício do contraditório e ampla defesa à interessada, consoante oitiva à peça 7, com comprovante de notificação à peça 8. A inativa, entretanto, não se manifestou junto aos autos. 
18.	Cabe, portanto, proposta de julgamento pela ilegalidade e recusa de registro do ato. 
CONCLUSÃO
19.	 Ante o exposto, e considerando que a rubrica judicial referente à incorporação de função está sendo paga em valor acima do estabelecido pelo MS 36.373/PB, cabe proposta de julgamento pela ilegalidade e recusa de registro do ato.
PROPOSTA DE ENCAMINHAMENTO
20.	Ante o exposto, e de conformidade com o preceituado no artigo 71, inciso III, da Constituição Federal c/c os arts. 1º, inciso V, e 39, inciso II, da Lei 8.443/92 e os artigos 1º, inciso VIII, e 260, §§1º e 4º do Regimento Interno do TCU, propõe-se: 
	a) considerar ILEGAL e recusar o registro do ato de alteração de concessão de pensão civil de Marilda Figueiredo de Paiva (CPF: XXX.317.244-XX) ;
	b) dispensar a devolução dos valores indevidamente recebidos até a data da ciência pela Universidade Federal da Paraíba do Acórdão que vier a ser proferido, com base no Enunciado 106 da Súmula da Jurisprudência do TCU;
	c) determinar à Universidade Federal da Paraíba, com fundamento no art. 45 da Lei 8.443/1992, que:
	c.1) faça cessar os pagamentos decorrentes do ato impugnado, ajustando o valor pago referente à vantagem "Dec Jud Trans Julg" para R$ 10.046,19, comunicando ao TCU, no prazo de quinze dias, as providências adotadas, nos termos dos arts. 262, caput, do Regimento Interno do TCU;
	c.2) cadastre novo ato, livre das irregularidades apontadas, nos termos do artigo 262, §2º, do Regimento Interno do TCU;
	c.3) informe à interessada o teor do Acórdão que vier a ser prolatado, nos termos do artigo 4º, §3º, da Resolução-TCU 170/2004, alertando-a de que o efeito suspensivo proveniente de eventual interposição de recurso junto ao TCU não a exime da devolução dos valores indevidamente percebidos após a notificação, em caso de não provimento desse recurso;
	c.4) encaminhe ao TCU, no prazo de trinta dias, comprovante da data de ciência do teor desta deliberação pela interessada."
2.	O Ministério Público manifestou-se de acordo com a proposta da unidade técnica, "tendo em vista que os cálculos realizados pela Sefip em sua instrução (peça 70, p. 2) demonstram que o valor atualmente pago à beneficiária é superior ao devido, considerando os parâmetros estabelecidos pelo STF, este membro do Ministério Público de Contas entende que o ato em análise deve ser considerado ilegal, em consonância o encaminhamento proposto pela Unidade Técnica".
	É o Relatório.

8.1. Guilherme Fontes de Medeiros (14.063/OAB-PB) e outros, representando Marilda Figueiredo de Paiva.

Procurador Sergio Ricardo Costa Caribé.

PENSÃO CIVIL. ATO DE ALTERAÇÃO. MAGISTÉRIO SUPERIOR. PORTARIA MEC 474/1987. PAGAMENTO DE QUINTOS ORIUNDOS DE FUNÇÃO COMISSIONADA EM RAZÃO DE DETERMINAÇÃO JUDICIAL. QUESTÃO DECIDIDA PELO STF EM MANDADO DE SEGURANÇA. REANÁLISE DO ATO. PAGAMENTO EFETUADO EM DESACORDO COM OS PARÂMETROS FIXADOS JUDICIALMENTE. ILEGALIDADE DO ATO. DETERMINAÇÕES.

PENSÃO CIVIL (PCIV)

Secretaria de Fiscalização de Pessoal (SEFIP).

Em julgamento, a reanálise do ato de alteração de pensão emitido no âmbito da Universidade Federal da Paraíba em que figuram como instituidor o sr. Milton Ferreira de Paiva, ex-ocupante do cargo de professor titular, e como beneficiária a sra. Maria Figueiredo de Paiva, na condição de viúva.
2.	A Primeira Câmara deste Tribunal, por meio do Acórdão 4.721/2018, da minha relatoria, considerou ilegal o ato de alteração de pensão ora em julgamento, em virtude de ilegalidade no pagamento da parcela "quintos de função comissionada" paga sob a forma de rubrica judicial.
3.	Interposto pedido de reexame pela interessada, foi este improvido pelo Acórdão 15113/2018-TCU-Primeira Câmara, em que foi relator o Ministro Vital do Rêgo.
4.	Ainda irresignada com a decisão tomada por esta Corte de Contas, a interessada impetrou mandado de segurança perante o Supremo Tribunal Federal (MS 36.373/PB) , tendo a ordem sido concedida monocraticamente pela Ministra Rosa Weber, em decisão cuja parte dispositiva consta o seguinte:
"9.	Ante o exposto, com respaldo no art. 205 do RISTF, concedo, em parte, a ordem mandamental, para, anulados, no tocante à impetrante, Marilda Figueiredo de Paiva, os Acórdãos n°s 15113/2018-TCU-1ªCâmara e 4721/2018-TCU-1ªCâmara, determinar que a autoridade impetrada reaprecie, para fins de registro, o respectivo ato inicial concessivo de pensão por morte, observada, no cálculo da parcela referente a quintos de FC-4, a remuneração de professor titular doutor em regime de dedicação exclusiva, até abril de 2006, com conversão da aludida parcela, a partir de maio de 2006, em vantagem pessoal nominalmente identificada (VPNI) , como ordenado na decisão transitada em julgado proferida no mandado de segurança n° 0003956-37.2010.4.05.8200. Prejudicado o agravo interno interposto pela União contra a decisão que deferiu o pedido de medida liminar."
5.	Interposto agravo regimental pela União, foi este improvido pela 1ª Turma do Supremo Tribunal Federal, tendo o feito transitado em julgado em 26/10/2019.
6.	Reiniciado o trâmite do processo em relação à beneficiária Maria Figueiredo de Paiva, a unidade técnica, considerando o que restou decidido pelo Supremo Tribunal Federal, verificou o pagamento a maior da vantagem referente a quintos oriundos de função comissionada.
7.	Isso porque:
"14.	Conforme exposto de forma extensiva na primeira instrução de mérito desta Sefip (peça 16) , os "quintos" oriundos das FCs baseadas na Portaria MEC 474/87 correspondem à remuneração do cargo de Professor Titular com dedicação exclusiva e doutorado mais o acréscimo de determinada porcentagem dependendo do tipo de função ocupada. No caso de FC-4, o acréscimo deve ser de 40%. 
15.	Consultando-se a Tabela de Remuneração dos Servidores Públicos Federais de 2006 (peça 68) , obtém-se o valor de R$ 7.175,85 para a citada remuneração de professor titular com doutorado e DE. Com o acréscimo de 40%, referente a 5/5 de FC-4, o valor a ser pago de quintos, de forma a contemplar a decisão exarada no âmbito do MS 36.373/PB, é de R$ 10.046,19 - abaixo, portanto, do valor atualmente pago de R$ 12.383,76.
16.	Assim, cabe determinação para que a jurisdicionada ajuste o montante pago de quintos para que corresponda à coisa julgada no supracitado MS."  (grifos acrescidos) .
8.	Da análise detida dos autos, entendo não haver qualquer reparo a ser feito na análise empreendida pela unidade técnica, secundada pelo órgão ministerial, razão pela qual acolho ambos os pareceres como minhas razões de decidir.
Ante o exposto, VOTO por que seja adotada a deliberação que ora submeto à apreciação deste Colegiado.
TCU, Sala das Sessões Ministro Luciano Brandão Alves de Souza, em 16 de junho de 2020.
BENJAMIN ZYMLER 
Relator